最高法院民事判決　　　　　　　　　　　　　　　八十八年度台上字第一六三九號
　　上　訴　人　丙○○
　　訴訟代理人　謝萬生律師
　　　　　　　　巫瑞村律師
　　被 上訴 人　甲○○
　　　　　　　　乙○○
右當事人間請求確認抵押權不存在等事件，上訴人對於中華民國八十七年三月二十三
日台灣高等法院台中分院第二審更審判決（八十六年度重上更(一)字第一八號），提起
上訴，本院判決如左：
    主  文
上訴駁回。
第三審訴訟費用由上訴人負擔。
    理  由
本件上訴人主張：坐落彰化縣田中鎮○○段如第一審判決附表所示土地三筆（下稱系
爭土地）為伊所有，訴外人林鐘墩未經伊之允許，利用伊於民國八十二年八月間交付
與其妻黃映慈之印鑑證明，自將系爭土地於八十三年一月十九日向被上訴人甲○○
設定新台幣（下同）一千萬元之第二順位抵押權，於同年一月二十日登記完畢，期限
自八十三年一月十九日起至同年二月十八日止。又伊與被上訴人間並無借貸關係，詎
甲○○竟於八十三年十月二十日將該抵押權讓與乙○○，於八十三年十一月五日登記
完畢。事實上伊不認識被上訴人，從未與之謀面或聯絡，兩造間無任何債權債務關係
存在，上開二抵押權登記嚴重損害伊之權益，伊得本於侵權行為及不當得利之法律關
係為請求等情，求為確認乙○○就伊所有系爭土地設定權利價值一千萬元之抵押債權
不存在及命被上訴人分別塗銷上開抵押權登記之判決。於原審並擴張聲明，請求確認
甲○○就伊所有系爭土地設定權利價值一千萬元之抵押債權不存在之判決。
被上訴人則以：上訴人於八十一年十二月四日提出印鑑證明及土地所有權狀向甲○○
借款二千萬元，甲○○以其妻顏麗華在台中區中小企業銀行烏日分行（下稱中企烏日
分行）帳戶內之存款匯入上訴人所指定之林鐘墩帳戶內，嗣因上訴人未依約清償，遂
同意於八十三年一月二十日設定系爭一千萬元之抵押權登記與甲○○。甲○○因自八
十三年一月八日起至同年四月二十五日止，共向乙○○借款一千萬元，乃將對上訴人
之債權及抵押權讓與乙○○，並為抵押權之讓與登記，乙○○為善意第三人，因信賴
登記而取得之抵押權不受影響等語，資為抗辯。
原審斟酌全辯論意旨及調查證據之結果，以：上訴人所主張之事實，固據提出系爭土
地登記簿謄本三份、土地登記申請書及抵押權設定契約書、印鑑證明、上訴人及甲○
○身分證影本各一件為證。惟查上訴人已自認於八十一年四月間與訴外人黃文豐、黃
文信、信久美建設股份有限公司（下稱信久美公司）合夥經營「霧峰議會尊龍」建設
案，林鐘墩為信久美公司之法定代理人等情在卷。參酌上訴人對證人林鐘墩證述上訴
人為信久美公司股東之一，曾於八十一年十二月間與伊一起前往被上訴人甲○○之妻
顏麗華所開設之代書事務所，向顏麗華調借資金，並提供系爭三筆土地質押，上訴人
並當場簽下土地設定抵押權契約書空白二份，且在指定位置處簽名、蓋章並留下系爭
土地所有權狀及二份印鑑證明等語，均表示無意見，並自認在系爭土地設定抵押權契
約書簽名、蓋章，並交付二份印鑑證明等情，及甲○○之妻顏麗華業於八十一年十二
月四日自其在中企烏日分行帳號00000000000號帳戶轉帳二百十萬元、四
百萬元、一千二百五十萬元，合計一千八百六十萬元入林鐘墩之帳戶等情，有甲○○
所提出之轉帳水單影本三紙可稽。且於上訴人告訴顏麗華及被上訴人二人偽造文書等
案件即台灣台中地方法院檢察署（下稱台中地檢署）八十四年度偵字第一○○一八號
及第一二七○四號偽造文書等案件，顏麗華於偵查中亦供稱：八十一年十二月四日，
錢是伊出借的，出借二千萬元，約定利息是每一百萬元每個月利息三萬元，因未定期
限所以先扣了一百四十萬元利息，一共匯入一千八百六十萬元給林鐘墩提供之帳戶，
約定以甲○○名義設定抵押等語，有上開案件之檢察官不起訴處分書可按。此外證人
顏麗華復證稱：八十一年十二月四日上訴人與訴外人林鐘墩二人一起到伊代書事務所
，說他們要合夥推出「議會尊龍」建設案，上訴人未以現款出資，由上訴人提供系爭
土地辦理貸款……上訴人指定將錢匯入林鐘墩帳戶內，以伊名義共匯入一千八百六十
萬元，後因上訴人一直沒有還錢，所以在八十三年一月十九日再以甲○○名義辦理系
爭抵押權登記等語。足徵甲○○以其妻顏麗華名義，依上訴人指示將借款匯入，所參
與合夥經營「議會尊龍」建設案之公司負責人林鐘墩帳戶內，自難謂甲○○未交付借
款與上訴人。甲○○抗辯，嗣因上訴人未依約清償遂同意設定一千萬元之抵押權與伊
等語，亦屬可採。至於訴外人林鐘墩既係信久美公司法定代理人，其另向甲○○之妻
顏麗華調借現款供公司週轉支應，雖另提出該公司土地設定抵押權為擔保，尚不足以
推論上訴人無以系爭土地設定抵押權予甲○○向其借款之必要；縱上開訴外人林鐘墩
之借款業已清償，既非同一筆債權，從而上訴人執以主張系爭抵押債權已清償而消滅
與甲○○間已無抵押債權債務關係存在云云，亦無可取。次查乙○○自八十三年一月
八日起至同年四月二十五日止，以其夫賴文權名義匯款至甲○○之妻顏麗華帳戶內，
金額合計一千零三十五萬元，嗣於八十三年十月二十日甲○○將對上訴人之系爭抵押
債權及抵押權讓與乙○○，並於八十三年十一月四日以存證信函通知上訴人等情，有
上訴人所不爭之烏日郵局第二二一號存證信函及收件回執各一件、台中市第一信用合
作社跨行匯出匯款申請書影本五張及戶籍謄本二件可稽，自已發生讓與債權之效力。
上訴人與甲○○間既有系爭債權及抵押權存在，而甲○○將該抵押債權及抵押權讓與
乙○○，自非無法律上之原因，上訴人依不當得利之法律關係提起本件訴訟即非有據
。此外上訴人又未能舉證證明被上訴人及訴外人林鐘墩有何侵害其對系爭土地所有權
之情事，其依侵權行為之法律關係為本件之請求，亦不應准許，為其心證所由得，復
說明上訴人其他主張之取捨意見，爰維持第一審所為上訴人敗訴判決，駁回其上訴及
追加之訴，經核於法洵無違誤。上訴論旨，仍就原審取捨證據、認定事實之職權行使
指摘原判決不當，聲明廢棄，難認有理由。
據上論結，本件上訴為無理由。依民事訴訟法第四百八十一條、第四百四十九條第一
項、第七十八條，判決如主文。
中      華      民      國    八十八    年      七      月    二十三    日
                              最高法院民事第七庭
                                  審判長法官  洪  根  樹
                                        法官  謝  正  勝
                                        法官  劉  福  來
                                        法官  吳  麗  女
                                        法官  許  朝  雄
      右正本證明與原本無異
                                              書  記  官
中      華      民      國    八十八    年      八      月     十一     日
